【裁判字號】    95,交聲,272
【裁判日期】    950523
【裁判案由】    違反道路交通管理處罰條例聲明異議
【裁判全文】
臺灣士林地方法院交通事件裁定         95年度交聲字第272號
原處分機關  交通部公路總局臺北區監理所
異議人  即
受處分  人  乙○○
上列異議人即受處分人因違反道路交通管理處罰條例案件，對於
交通部公路總局臺北區監理所中華民國95年3 月3 日所為北監自
裁字第裁40-AEB371192號處分（原舉發案號：北市警交大字第AE
B371192 號）聲明異議，本院裁定如下：
    主  文
原處分撤銷。
乙○○不罰。
    理  由
一、原處分意旨略以：異議人即受處分人乙○○所有之車牌T4-5
    672 自用小客車之牌照，於民國94年4 月21日業因該車逾期
    未依規定接受檢驗而遭到註銷，然於該車牌遭註銷後之94年
    8 月25日下午15時40分，該車因「使用註銷之牌照行駛」違
    規，為警在臺北市○○○路口查獲舉發。嗣原處分機關即交
    通部公路總局臺北區監理所經查證結果，仍認受處分人為該
    自用小客車之汽車所有人，且上開違規事實明確，乃依道路
    交通管理處罰條例第12條第1 項第4 款規定，裁處受處分人
    罰鍰新臺幣（下同）10,800元，並牌照扣繳等語。
二、本件異議意旨略以：原為受處分人所有之車牌T4-5672 號自
    用小客車曾於91年3 月間自動變速箱損壞送至翔群汽車服務
    廠維修，嗣因無力負擔該車維修費用，遂將其車輛停放修車
    廠，嗣94年初經翔群汽車服務廠以電話通知該車已遭臺北市
    環境保護局執行廢棄車輛回收，且車牌已經遺失，受處分人
    即表明拋棄該車所有權之意，其本人已非該車所有人，且並
    無上開經警舉發之「使用註銷之牌照行駛」違規事實，亦不
    識為警舉發上開違規事實時，該車之駕駛人「甲○○」，並
    無可以歸責之情事，為此爰依法聲明異議等語。
三、按使用註銷之牌照行駛者，處汽車所有人3,600 元以上10,
    800 元以下罰鍰，並扣繳牌照，道路交通管理處罰條例第12
    條第1 項第4 款、第2 項固分別定有明文；惟關於車輛所有
    人之處罰，如應歸責於車輛駕駛人者，處罰車輛駕駛人，同
    條例第85條第2 項亦定有明文。
四、經查，原處分機關認受處分人乙○○有上開違規行為，無非
    係以受處分人於該小客車車牌照逾檢註銷前，係車籍資料上
    所登記之車主，且該車確於車牌遭註銷後之94年8 月25日下
    午15時40分仍懸掛該已遭註銷之車牌上路行駛，亦有卷附之
    臺北市警察局北市交大字第AEB371192 號舉發違反道路交通
    管理事件通知單影本之資料為其主要論據，惟查：
  (一)本件違規事件為警於前揭時、地查獲駕駛系爭自用小客車之
    駕駛人並非受處分人乙○○本人，而係「甲○○」（原名：
    張宗鎮），此觀臺北市警察局舉發違反道路交通管理事件通
    知單（案號：北市警交大字AEB371192 號）駕駛人之基本資
    料（姓名、出生年月日、駕照或身分證統一編號、車主地址
    等欄位）及收受通知聯者簽章欄上之簽名即明。
  (二)再前引道路交通管理處罰條例第12條第1 項第4 款固明定「
    汽車有使用註銷之牌照行駛者，處汽車所有人3,600 元以上
    10,800元以下罰鍰」，然此所指之「汽車所有人」，並非專
    指先前車籍資料上所登記之車主，而係指該使用註銷牌照之
    車輛於違規當時之真正所有權人而言。又車籍資料僅係監理
    機關對於車輛管理之行政登記事項，車籍資料上之車主名稱
    登記，雖可據以作為該車所有人之判斷依據，然該車籍資料
    原先所登記之車主，並非當然即為民法上之真正所有權人。
    何況車輛經牌照逾檢註銷後，該車原有之車籍資料即無從加
    以變動，原車輛所有人如欲將該註銷牌照車輛之所有權移轉
    他人，或因其他法律關係而喪失所有權時，亦無從藉由車籍
    資料之變更，而另為車輛新車主之登記，故車輛經逾檢註銷
    後，其所有權誰屬，已無從經由原先車籍資料加以確認，實
    際上則應依照民法上動產所有權歸屬之相關規定加以判斷，
    而非始終以牌照逾檢註銷前車籍資料上所登記之車主，為該
    車真正所有權人之認定依據。況受處分人經翔群汽車服務廠
    通知時，亦表明對於該自用小客車拋棄所有權之意，亦據證
    人丙○○結證在卷（本院95年5 月8 日訊問筆錄第3 頁參照
    ），是原處分機關逕以受處分人於該小客車車牌照逾檢註銷
    前係車籍資料上所登記之車主，即以受處分人為處罰對象，
    尚嫌速斷。
  (三)況受處分人辯稱原為其所有之車牌號碼T4-5672 自用小客車
    早非由其管領等情，又經證人翔群汽車服務廠人員丙○○於
    本院審理時到庭結證稱：受處分人先前所有之車牌T4-5672
    號自用小客車，確於91年3 月間即因自動變速箱損壞無法行
    駛，而由拖吊車拖入該廠維修，嗣因修理費用過高，受處分
    人未對該車進行維修，遂將該車輛停放於車廠直至94年初，
    均未領回，嗣因該車廠拆遷，遂通知受處分人前來領回該車
    ，受處分人表示不願領回，願交由臺北市環保局回收（本院
    95 年5月8 日審理筆錄參照），足認受處分人所辯其所有之
    車牌號碼T4-5672 自用小客車早非由其管領等語，可以採信
    。
  (四)至實際於車牌號碼T4-5672 自用小客車之車牌遭註銷後之94
    年8 月25日下午15時40分實際駕駛該車上路行駛之「甲○○
    」經合法傳訊並未到庭，惟本院固得經由其證詞查明其如何
    取得該車牌，何以得以管領並駕駛該車上路行駛等情，再予
    釐清本案事實，惟該車顯非由受處分人交付予甲○○管領、
    駕駛，既已據證人即翔群汽車服務廠人員丙○○結證明確，
    則受處分人就原處分機關舉發之違規事實，顯不可歸責乙節
    已堪認定；況受處分人既又指稱其上開自用小客車車牌失竊
    等情，則證人甲○○亦有因其陳述，致自己受刑事追訴或處
    罰之可能，依刑事訴訟法第181 條規定，亦得拒絕證言，本
    院因認別無再行傳訊必要，附此敘明。
  (五)綜上所述，堪認受處分人所有之上開自用小客車於本件違規
    事實之前，即非由其管領，此外查無其他積極證據足以證明
    系爭車牌系由受處分人交由甲○○使用，亦無證據認定甲○○駕駛之車輛係原受處分人所有已報廢之車輛，揆諸前引法
    條意旨，本件經警舉發之「使用註銷牌照行駛」之違規事實
    自不可歸責於受處分人，而應歸責於駕駛人甲○○，原處分
    機關未予詳察，遽對受處分人為上開裁處，即難認為允當，
    受處分人之異議為有理由，自應由本院撤銷原處分，諭知受
    處分人不罰，以資適法。
據上論斷，應依道路交通案件處理辦法第20條前段，裁定如主文
。
中    華    民    國    95    年    5     月    23    日
                    交通法庭法 官  許辰舟
以上正本證明與原本無異。
如不服本裁定應於送達後5日內向本院提出抗告狀
                            書記官  洪忠改
中    華    民    國    95    年    6     月    5     日


司法院資訊處製作；財團法人民間司法改革基金會備份。
